臺灣高等法院刑事判決　　　　　　　　　　　　　　九十年度上訴字第三六八二號
　　上　訴　人
　　即　被　告　丙○○
　　指定辯護人　本院甲○辯護人　王永炫
右上訴人因偽造有價證券案件，不服臺灣板橋地方法院九十年度訴字第一二二六號，
中華民國九十年十月十一日第一審判決（起訴案號：臺灣板橋地方法院檢察署八十九
年度偵緝字第一六三五號）提起上訴，本院判決如左：
    主  文
原判決撤銷。
丙○○連續意圖供行使之用，而偽造有價證券，處有期徒刑年肆月。如附表所示本
票玖紙其上偽造以「葉竹田」名義為發票人部分，均沒收。
    事  實
一、丙○○前因詐欺罪，經法院判處有期徒刑四年六月，於八十五年十一月三十日因
    縮短刑期假釋出監（縮刑期滿日期為八十八年八月十一日），竟不知惕勵，於假
    釋期間，因經營力傑電機行（址設台北市○○街一二○號）需資金週轉，欲向服
    務於正元汽車當舖之乙○○借款，乙○○因恐債權無法獲得清償，除要求丙○○
    每借一筆款項須簽發支票作為憑證外，並要求再簽發交付由丙○○及其父葉竹田
    為共同發票人之本票以供擔保，始應允借款。嗣丙○○徵詢其父葉竹田意見，不
    獲同意，為求順利借得款項，乃竟意圖為自己不法之所有及供行使之用，並基於
    概括犯意，於八十七年一月至十一月間（起訴書及原判決僅泛言八十七年間，應
    予補正。起訴書復贅載八十六年間），在不詳地點，先後多次以自己名義簽發如
    附表所示之本票九紙，同時偽造其父葉竹田簽名及按指印於各該紙本票發票人欄
    上，而偽造該等以葉竹田為共同發票人之本票有價證券後，在臺北縣新莊市○○
    路、富國路、民安西路等地（起訴書載為臺北縣不特定處），持向乙○○作為借
    款之擔保而行使之，致乙○○誤以為如附表所貸款項已有葉竹田簽發本票作為擔
    保而如數給付之。屆期經提示不獲付款，乙○○乃向臺灣板橋地方法院聲請對本
    票裁定准予強制執行，葉竹田收受裁定後，得知遭人以其名義偽造本票，而向同
    一法院提起確認本票債權不存在之訴獲勝訴判決，乙○○始悉上情。
二、案經被害人乙○○訴請臺灣板橋地方法院檢察署檢察官偵查起訴。
    理  由
一、上訴人即被告丙○○就其未經乃父葉竹田之同意，於八十七年一月至十一月間因
    向告訴人乙○○借款，而以其父葉竹田名義為發票人簽發（簽名及按指印）如附
    表所示之本票九紙為共同發票人交給乙○○執管作為擔保之事實，供承不諱（見
    偵續卷第十七頁、原審卷第二十四頁、本院卷第二十二頁），所供上情核與告訴
    人乙○○之指訴相符，而乙○○確係因上訴人已無財產，為求確保債權方要求上
    訴人必須有其父親簽發之本票作為擔保始應允貸借乙情，並據乙○○供明（見原
    審卷第二十六頁、本院卷第二十三頁），復有如附表所示之本票影本九紙可證（
    見偵他卷第三至五頁），上開本票經債權人乙○○以丙○○、葉竹田等二人為相
    對人，聲請原審法院民事庭對本票准許強制執行事件，經裁定准予強制執行，嗣
    葉竹田就其部分提起確認系爭本票債權不存在之訴，則獲勝訴判決，凡此有原審
    法院八十七年度票字第七五三八號民事裁定、八十八年度板簡字第一０九八號宣
    示判決筆錄各一件可稽（見偵他卷第六至八頁）。惟矢口否認有何偽造有價證券
    之犯行，辯稱：伊係在告訴人乙○○任職之「正元汽車當舖」內向乙○○借款，
    借款時除簽發伊名義之支票外，受乙○○之唆使，又另簽發以伊及其父葉竹田為
    共同發票人之商業本票為保證之用，乙○○始應允借款，乙○○已明知伊父葉竹
    田不在現場，伊受逼迫出於無奈，始自行以葉竹田名義簽發本票，主觀上並無犯
    罪之故意，乙○○所稱交易地點在新莊市○○路○路邊，否認預收九分利息，不
    知上訴人係自行簽署葉竹田姓名為共同發票人，均不實在，所借款項已清償四百
    餘萬元，並非全未清償云云。
二、上訴人雖以前揭情詞置辯，於原審並稱伊實係向正元汽車當鋪借款，月息九分云
    云。然查：
（一）告訴人乙○○雖任職於正元汽車當鋪無訛，惟上訴人係始自八十六年起向該當
      鋪借款，自八十七年起則改向乙○○借貸，由乙○○向他人調現轉貸給上訴人
      月息二分，從中賺取利差等情，已據乙○○陳明（見偵續卷第十六頁、第二十
      二頁反面），上訴人於本院亦不諱言有向乙○○借款之事實，參之乙○○持有
      如附表所示之本票及持向法院聲請裁定准予強制執行等情，則上訴人前此所稱
      本部分貸與人係正元汽車當鋪，即非可採。至月息多寡之爭執，及上訴人請求
      訊問當鋪負責人張國輝，均與本案待證事項無所關涉，核無探究、傳喚之必要
      。
（二）上訴人又謂借款及簽發本票處所均在當鋪，故乙○○已明知伊未得乃父葉竹田
同意而簽發系爭本票云云，此情則據告訴人乙○○堅詞否認，並稱上訴人向伊
      借錢都是約在外面見面，伊不知道上訴人在何處簽發本票，簽發完成之本票則
      是在新莊市○○路、富國路、民安西路等地交付給告訴人（見原審卷第二十五
      頁）。查系爭本票既係上訴人向乙○○個人借款時所簽發者，而與乙○○所服
      務之正元汽車當鋪無關，則乙○○所稱兩人見面商洽借貸、付款均約在外面，
      之後亦由上訴人於路邊見面時交付其已簽發完成之本票作為擔保，並迭稱之所
      以如此係怕被老板發現責怪等情，依事理自有可能。上訴人雖舉證人石永源於
      原審證稱：於八十七年四月間某日，送馬達請上訴人修理時，上訴人曾要伊開
      車送他到「正元汽車當舖」，抵達後，上訴人一人入內，約三十分鐘後出來，
      再坐伊車離開，在車上曾問上訴人向當鋪借錢利息多少，上訴人有說九分，其
      他借款情形則不瞭解等語（見原審卷第七十五、七十六頁）。依此，充其量僅
      能證明上訴人在此期間曾至該當舖借款一次，尚難遽以推論上訴人多次向乙○
      ○個人之借款地點均在該當舖內。則上訴人所辯借貸及簽發本票均在當鋪內，
      尚屬乏據。矧查，乙○○借款予上訴人，因已知上訴人無財產，為使債權獲得
      清償，乃要求上訴人簽發本票，並須由其父葉竹田簽名為共同發票人以資保障
      債權，方始同意出借，此舉就貸方而言事屬恆常，並無違理悖情之處。上訴人
      如不願意履行此一條件，大可本於自由意志放棄，另覓他途借款，乙○○如未
      貸出款項，僅止於無法賺取利息而已，衡情應無甘冒偽造有價證券重罪，而唆
      使上訴人罹犯重典之動機及必要，亦難認上訴人冒用葉竹田名義簽發本票作擔
      保借款，有何被逼迫或出於無奈之可能，上訴人所稱乙○○知其冒名偽造本票
      之情，據以辯稱所為無犯罪故意云云，顯屬無稽，不足採信。
（三）告訴人乙○○就上訴人究竟向其借款若干，雖不能說清楚講明白，僅稱因係以
      票據多次借款，只知上訴人尚欠其二百多萬元。上訴人則稱伊自八十六年起至
      八十七年間共借五百多萬元，已清償四百一十七萬餘元，或稱僅欠如起訴訴書
      附表編號二、四、六所示共九十萬元，或稱只欠六十萬元而已（見偵緝卷第十
      六頁反面、原審卷第四十七、四十八頁、第六十四頁）。雖雙方各執一詞，莫
      衷一是。惟究竟上訴人已清償多少借款，純屬民事糾葛，並不礙於上訴人上開
      偽造本票事實之認定，上訴人此部分爭執，尚與待證事實無關，核無調查必要
      ，併此敘明。綜上所述，上訴人前開辯解，無非卸責之詞，不足採信。罪證明
      確，上訴人犯行堪以認定。
三、按行使偽造有價證券，以取得票面價值之對價，固不另論詐欺罪，但如以偽造之
    有價證券供作擔保而借款，則其借款之行為，為行使偽造有價證券以外之另一行
    為，其間有方法結果關係，應論以詐欺罪之牽連犯。查上訴人為求順利借得款項
    ，偽造其父葉竹田簽名及按指印於如附表所示本票發票人欄上，而偽造以葉竹田
    為共同發票人之該等有價證券，並持以行使向乙○○作為擔保而借款，核其所為
    ，係犯刑法第二百零一條第一項（起訴書贅載第二項之行使）偽造有價證券罪及
    第三百三十九條第一項之詐欺罪。偽造後持以行使，其行使之低度行為，應為偽
    造之高度行為所吸收，祇應論以偽造罪，且有價證券（本票）內所偽造之葉竹田
    簽名及指印，為構成證券之一部，應包括於偽造罪之內。先後多次偽造有價證券
    及詐欺犯行，時間緊接，所犯係構成犯罪要件相同之罪名，顯係基於概括犯意為
    之，均為連續犯，各應依刑法第五十六條規定以一罪論，並加重其刑。所犯上開
    兩罪，有方法結果之牽連關係，已如前述依刑法第五十五條牽連犯之例從一重之
    偽造有價證券罪處斷。
四、原審據以論科，雖非無見。惟原判決就本票內所偽造之葉竹田簽名及指印，為構
    成本票之一部，應包括於偽造罪之內，漏未說明，及未論以詐欺罪之牽連犯，均
    有不合。上訴意旨猶執前詞，否認有犯意，雖非可採。然原判決既有可議，即屬
    無可維持，應予撤銷改判。爰審酌上訴人有如事實欄所載之前案執行情形，有本
    院被告全國前案紀錄表可徵，其因營商為求順利向他人借款而為本件犯行之動機
    、目的、手段，所偽造本票之金額對被害人造成之損害程度，及影響票據之流通
    性，以及上訴人已為部分清償（金額有爭執），並參酌其犯罪後態度等一切情狀
    ，從輕量處有期徒刑三年四月，以示懲儆。按二人以上共同在本票上之發票人欄
    簽名者，應連帶負發票人之責任，倘其中有部分屬於偽造，雖不影響其餘真正簽
    名者之效力，但偽造之部分，則應依刑法第二百零五條規定，諭知沒收。故附表
    所示本票九紙其上偽造以「葉竹田」名義為發票人之部分，不問屬於犯人與否，
    依上開規定宣告沒收之。
據上論斷，應依刑事訴訟法第三百六十九條第一項前段、第三百六十四條、第二百九
十九條第一項前段、刑法第五十六條、第二百零一條第一項、第三百三十九條第一項
、第五十五條、第二百零五條，罰金罰鍰提高標準條例第一條前段，判決如主文。
本案經檢察官吳國南到庭執行職務。
中      華      民      國    九十一    年      一      月    二十四    日
                              臺灣高等法院刑事第二十三庭
                                  審判長法  官  黃  瑞  華
                                        法  官  宋      祺
                                        法  官  吳      燦
右正本證明與原本無異。
如不服本判決應於收受送達後十日內向本院提出上訴書狀，其未敘述上訴之理由者並
得於提起上訴後十日內向本院補提理由書（均須按他造當事人之人數附繕本）。
                                        書記官  陳  靜  姿
中      華      民      國    九十一    年      一      月    二十四    日
附錄：本判決論罪科刑法條
刑法第二百零一條第一項：
意圖供行使之用，而偽造、變造公債票，公司股票或其他有價證券者，處三年以上十
年以下有期徒刑，得併三千元以下罰金。
附  表
┌──┬───┬───┬─────┬─────┬──────┐
│編號│發票人│發票日│票      號│金      額│備        註│
│    │      │      │          │（新台幣）│            │
├──┼───┼───┼─────┼─────┼──────│
│ 一 │丙○○│八十七│702489    │二十五萬元│發票人葉竹田│
│    │葉竹田│年一月│          │          │部分係偽造，│
│    │      │十三日│          │          │丙○○部分非│
│    │      │      │          │          │偽造        │
├──┼───┼───┼─────┼─────┼──────┤
│ 二 │丙○○│八十七│702402    │十五萬元  │同右        │
│    │葉竹田│年三月│          │          │            │
│    │      │二十七│          │          │            │
│    │      │日    │          │          │            │
├──┼───┼───┼─────┼─────┼──────┤
│ 三 │丙○○│八十七│702393    │五十萬元  │同右        │
│    │葉竹田│年九月│          │          │            │
│    │      │三十日│          │  │            │
├──┼───┼───┼─────┼─────┼──────┤
│ 四 │丙○○│八十七│702394    │五十萬元  │同右        │
│    │葉竹田│年九月│          │          │            │
│    │      │三十日│          │          │            │
├──┼───┼───┼─────┼─────┼──────┤
│ 五 │丙○○│八十七│702118    │十萬元    │同右        │
│    │葉竹田│年十月│          │          │            │
│    │      │十七日│          │          │            │
├──┼───┼───┼─────┼─────┼──────┤
│ 六 │丙○○│八十七│702164    │十七萬元  │同右        │
│    │葉竹田│年十月│          │          │            │
│    │      │二十日│          │          │            │
├──┼───┼───┼─────┼─────┼──────┤
│ 七 │丙○○│八十七│702173    │四十五萬元│同右        │
│    │葉竹田│年十月│          │          │            │
│    │      │三十日│          │  │            │
├──┼───┼───┼─────┼─────┼──────┤
│ 八 │丙○○│八十七│702175    │六萬元    │同右        │
│    │葉竹田│年十一│          │          │            │
│    │      │月三日│          │          │            │
├──┼───┼───┼─────┼─────┼──────┤
│ 九 │丙○○│八十七│702080    │三十五萬元│同右        │
│    │葉竹田│年十一│          │          │            │
│    │      │月十三│          │          │            │
│    │      │日    │          │          │            │
└──┴───┴───┴─────┴─────┴──────┘
